【裁判字號】    94,訴,1449
【裁判日期】    950302
【裁判案由】    損害賠償
【裁判全文】
臺灣桃園地方法院民事判決              94年度訴字第1449號
原      告  丙○○
被      告  乙○○
            甲○○
共      同
訴訟代理人  張育祺律師
            劉邦財律師
上列當事人間請求損害賠償事件，原告就本院94年度易字第110
號偽造文書案件提起附帶民事訴訟（94年度附民字第74號），經
本院刑事庭裁定移送前來，於民國95年2 月16日言詞辯論終結，
本院判決如下：
    主  文
原告之訴駁回。
訴訟費用由原告負擔。
    事實及理由
一、按訴狀送達後，原告不得將原訴變更或追加他訴，但擴張或
    減縮應受判決事項之聲明者，不在此限，民事訴訟法第255
    條第1 項第3 款定有明文。查本件原告起訴時原請求被告應
    連帶給付原告新台幣（下同）220 萬元，及自刑事附帶民事
    起訴狀繕本送達之翌日起至清償日止，按週年利率5%計算之
    利息；嗣於本件訴訟進行中減縮如其聲明，核其所為訴之聲
    明變更僅係單純減縮應受判決事項之聲明，核與前開規定相
    符，應予准許。
二、本件原告起訴主張：被告乙○○與其母吳林秀枝於民國85年
    間共同向原告借貸新台幣（下同）305 萬元，並以被告乙○
    ○之名義簽發面額各為220 萬、85萬元之支票2 紙，吳林秀
    枝並於該2 紙支票上背書以為擔保，然經屆期提示均未獲兌
    現，被告乙○○、吳林秀枝嗣僅就85萬之該紙支票予以清償
    ，就另紙支票則迄未清償。且被告乙○○為圖規避系爭借款
    債務，竟於85年9 月4 日，以借款為原因，逕將其所有坐落
    桃園縣平鎮市○○段○ ○段214-46地號土地，及其上門牌桃
    園縣平鎮市○○路○ 段91號建物虛偽設定1,200 萬元之抵押
    權予被告甲○○，期能順利脫產轉售他人而使桃園縣平鎮地
    政機關之公務員就其所職掌之公文書類登載不實，致足生損
    害於原告之債權，被告前述犯行，經鈞院刑事庭以94年度易
    字第110 號偽造文書判決有罪確定。查被告本件不法行為，
    使原告對於被告乙○○之債權受有損害220 萬元未能足額清
    償，扣除被告已清償24萬元，餘196 萬元未受清償。爰依侵
    權行為之法律關係，提起本件訴訟，並聲明：被告應連帶給
    付原告196 萬元，及自刑事附帶民事起訴狀繕本送達之翌日
    起至清償日止，按週年利率5%計算之利息。
三、被告則以：被告乙○○自幼即患有鼻咽癌，於84至85年間鼻
    咽癌復發時，旋即安排住院接受化學治療，期間被告乙○○
    全無自我照顧能力，日常生活起居尚需仰賴家人協助照料，
    何能向原告借款仰或與被告甲○○虛偽設定前開抵押權。又
    被告乙○○名下雖登記有前開房地，惟係因被告乙○○自幼
    體弱多病無力謀生，父母將渠等取得之財產借名登記於被告
    乙○○名下，實際財產管理等相關理財事務仍由其父母自行
    處理，被告乙○○從無過問甚或參與。經查，系爭借款實際
    上係被告乙○○之母吳林秀枝向原告借貸，並由吳林秀枝擅
    自以被告乙○○之名義開立前開支票予原告收執；而前開抵
    押權則係由被告乙○○之父吳文正為籌措醫療費而與被告甲
    ○○私自辦理設定，且因吳文正思及被告乙○○所需醫療費
    用龐大，為圖日後尚有可能須持續向被告甲○○借款之便，
    乃與被告甲○○約定設定1,200 萬元之抵押權，惟因渠等未
    諳普通抵押權與本金最高限額抵押權之差別，進而辦理普通
    抵押權設定，且於前開鈞院刑事庭審理偽造文書案件時，因
    被告均有病纏身不堪舟車勞頓之苦始予認罪，非惟被告乙○
    ○謂此即有向原告借貸系爭借款及虛偽設定抵押權之理。又
    原告亦曾於85年間就前開房地向鈞院聲請假扣押裁定並執行
    扣押被告乙○○名下之財產，嗣於87年間撤回執行，而原告
    會同意撤回扣押執行係因吳林秀枝已先行清償85萬元債務後
    ，進而雙方才達成和解協議之故，是原告系爭借款債權已不
    存在而無任何權利受損可言。況且吳文正將前開房地設定抵
    押權之行為，與原告系爭借款未能足額清償間，應無相當因
    果關係存在。退步言之，縱若原告本件確係權利受有損害，
    惟其所受損害者係為債權，尚非屬民法第184 條第1 項前段
    規定之保護客體，且查前開抵押權設定係於85年9 月6 日，
    而原告於同年11月22日向鈞院聲請執行假扣押被告乙○○之
    財產時，斯時原告即已知悉有侵權行為之事而未請求，迨至
    逾2 年時效屆滿才主張權利，顯然罹於時效等語，資為抗辯
    ，並聲明：如主文所示。
四、按因侵權行為所生之損害賠償請求權，自請求權人知有損害
    及賠償義務人時起，2 年間不行使而消滅；自有侵權行為時
    起，逾10年者亦同；消滅時效，自請求權可行使時起算，民
    法第197 條第1 項、第128 條前段分別定有明文。是關於侵
    權行為損害賠償請求權之消滅時效，應以請求權人實際知悉
    損害及賠償義務人時起算，非以知悉賠償義務人因侵權行為
    所構成之犯罪行為經檢察官起訴，或法院判決有罪為準，亦
    有最高法院72年度台上字第738號判例意旨可資參照。
五、經查，本件原告依民法第184 條第1 項前段規定請求被告賠
    償損害196 萬元，自應適用民法第197 條第1 項短期消滅時
    效之規定，即自原告知有損害及被告為賠償義務人時起，因
    2 年間不行使而消滅。又查，原告於92年7 月18日以被告乙
    ○○積欠其系爭借款305 萬元，為避免原告將來對其財產實
    施強制執行，於85年9 月25日，以被告乙○○所有坐落桃園
    縣平鎮市○○路○ 段91號3 樓房地，串通被告甲○○虛偽設
    抵押權1,200 萬元，藉以脫產，涉嫌偽造文書，則原告至遲
    於提出刑事告訴時應即知悉其因被告之侵權行為受有損害及
    被告為賠償義務人，故原告主張其遭被告共同侵害債權，縱
    然屬實，原告仍應自92年7 月18日起2 年內向被告請求賠償
    ，惟原告遲至94年8 月2 日本院刑事庭審理94年度易字第
    110 號被告乙○○、甲○○被訴偽造文書案件時，始具狀提
    出刑事附帶民事訴訟起訴狀提起本件訴訟，有臺灣臺北地方
    法院檢察署92年度他字第5009號偽造文書卷附刑事告訴狀及
    刑事附帶民事起訴狀上加蓋本院收文戳章為證，是原告提起
    本件訴訟顯已逾本件損害賠償請求權之2 年消滅時效期間。
    原告雖主張其提出刑事告訴時並不知被告是否確已成立偽造
    文書罪，時效應自判決時起算云云，然按民法短期消滅時效
    制度設置之目的即在於使侵權行為之法律關係早日確定，避
    免久被社會遺忘之侵權行為忽然復起，更主張損害賠償之請
    求權，是對於長期間怠於行使權利之人，法律上自無加以保
    護之必要，以確保社會交易之安全及維持社會之秩序，使相
    對人不致因證據湮滅而有難於防禦之弊，本件於提起刑事告
    訴時，既已實際知悉被告虛偽設定抵押權致其債權無法十足
    受償而受有侵害，且知被告為賠償義務人，則其侵權行為損
    害賠償請求權消滅時效即已開始起算，並非以被告前開侵害
    行為經刑事判決確定為準，是原告主張並非可採。本件原告
    於所述遭侵害債權後，已逾2 年期間怠於對被告主張賠償損
    害之權利，被告自得於2 年消滅時效期間屆滿後，援引時效
    抗辯拒絕原告之本件賠償請求。從而，原告依民法第184 條
    第1 項前段之規定，請求被告賠償196 萬元及自刑事附帶民
    事起訴狀繕本送達之翌日起至清償日止，按週年利率5%計算
    之利息，為無理由，應予駁回。
六、本件判決之基礎已臻明確，兩造其餘之攻擊防禦方法及舉證
    ，核與判決無影響，毋庸一一論述，併此敘明。
七、據上論結，本件原告之訴為無理由，依民事訴訟法第78條，
    判決如主文。
中    華    民    國    95    年    3     月    2      日
                  民事第一庭    法  官  賴惠慈
以上正本係照原本作成
如對本判決上訴，須於判決送達後20日內向本院提出上訴狀
中    華    民    國    95    年    3     月    3     日
                                書記官  黃泰能


司法院資訊處製作；財團法人民間司法改革基金會備份。
